【裁判字號】    99,上重更(一),7
【裁判日期】    990429
【裁判案由】    殺人等
【裁判全文】
臺灣高等法院刑事判決             99年度上重更(一)字第7號
上  訴  人  臺灣士林地方法院檢察署檢察官
上  訴  人
即  被  告  甲○○
選任辯護人  蔡宏修律師
上  訴  人
即  被  告  丙○○
選任辯護人  涂惠民律師
            陳化義律師
上列上訴人因被告等殺人等案件，不服臺灣士林地方法院96年度
重訴字第19號，中華民國97年7月21日第一審判決（起訴案號：
臺灣士林地方法院檢察署96年度偵緝字第956號），提起上訴，
判決後，經最高法院發回，本院更為判決如下：
    主  文
原判決關於丙○○、甲○○共同殺人部分撤銷。
甲○○共同殺人，處無期徒刑，禠奪公權終身，扣案之美國BRYCO
ARMS廠製Jennings Nine型口徑9mm制式半自動手槍壹支（槍枝管
制編號0000000000號）、口徑9mm之制式子彈陸顆及口徑7.62mm
之制式子彈壹顆均沒收。
丙○○被訴共同殺人部分，無罪。
其他上訴駁回。
甲○○上述撤銷改判部分暨上訴駁回部分，應執行無期徒刑，禠
奪公權終身，併科罰金新臺幣貳拾萬元，罰金如易服勞役以新臺
幣壹仟元折算壹日，禠奪公權終身，扣案之美國BRYCO ARMS廠製
Jennings Nine型口徑9mm制式半自動手槍壹支（槍枝管制編號
0000000000號）、口徑9mm之制式子彈陸顆及口徑7.62mm之制式
子彈壹顆均沒收。
    事  實
一、丙○○曾於民國94年間因妨害自由案件，經臺灣士林地方法
    院以94年度簡字第268號判決判處有期徒刑6月確定，迄於95
    年7月25日執行完畢，猶不知悔改。緣甲○○（綽號孔鏘）
    明知制式手槍及子彈係屬槍砲彈藥刀械管制條例第4條第1項
    第1款、第2款所列之槍砲、彈藥，非經中央主管機關之許可
    ，不得持有之，竟基於未經許可，持有槍、彈之犯意，於民
    國94年5月間某日，在臺北市○○○路及德惠街口附近，以
    新臺幣330,000元之代價，自真實年籍不詳之綽號「慧哥（
    音譯）」之成年男子處，購得可發射子彈具有殺傷力之美國
    BRYCO ARMS廠製Jennings Nine型口徑9mm制式半自動手槍1
    支（槍枝管制編號0000000000號）、口徑9mm之制式子彈11
    顆及可發射口徑7.62mm制式子彈之中共製黑星手槍1支、口
    徑7.62mm之制式子彈8顆，旋將之放置於其臺北市○○○路
    之住處內而持有之；迄至95年12月6日凌晨3時許，因甲○○
    於飲酒之際向丙○○提及不滿女友王琬心（綽號小希）移情
    別戀之事，而於同日3時36分許，丙○○以甲○○所使用之
    0000000000號行動電話撥打王琬心現任男友賴啟文（綽號小
    毛）所使用之0000000000號行動電話予以糾問，續由甲○○
    接聽並加以質問，雙方於言談中多所不滿，甲○○竟與楊忠
    儒（綽號侏儒、殺狗，另案通緝中）、丙○○基於共同持有
    槍、彈之犯意聯絡，先由甲○○偕同丙○○返回甲○○住處
    攜出上開槍、彈，復以解決感情糾紛為由要求賴啟文出面商
    談，嗣經約妥會面時地，乃於同日6時35分許，經甲○○以
    行動電話聯絡楊忠儒與之協同處理上開感情糾紛，並由楊忠
    儒分別連繫與渠等無犯意聯絡之沈劉源、黃永鴻、陳瑋成及
    鍾銘傑4人（沈劉源、黃永鴻、陳瑋成及鍾銘傑4人業經本院
    判決無罪確定）一同前往，經陳瑋成駕駛車號9T-7833號之
    自小客車，前座搭載沈劉源，甲○○、丙○○及楊忠儒（自
    左而右）則分乘後座，前往臺北市○○○路之某加油站附近
    ，黃永鴻（綽號大支）則騎乘車號J6A-199號之重型機車搭
    載鍾銘傑（綽號08）赴約，旋自該處出發至臺北市北投區與
    賴啟文會面，於車行途中甲○○遂取出上開口徑9mm制式半
    自動手槍1支及口徑9mm之制式子彈11顆交付楊忠儒持有之，
    迨至同日7時35分許，抵達臺北市○○區○○路與大興街口
    處，甲○○及楊忠儒二人乃分持上開手槍下車，丙○○則跟
    隨於後，因賴啟文避不見面而委由友人韋正德到場，甲○○
    見狀即向韋正德一再要求賴啟文親自到場處理，雙方於言談
    間時生口角，甲○○、楊忠儒竟另行起意，基於共同殺人之
    犯意聯絡，先由甲○○持上開中共製黑星手槍朝向韋正德之
    身體開一槍，子彈由左上臂而貫穿韋正德之左肺並止於胸椎
    ，楊忠儒則持上開口徑9mm制式半自動手槍朝韋正德射擊一
    發，擊中韋正德之右大腿股骨頭外側，嗣適韋正德友人李泓
    霖、伍峻宏見狀欲上前查看，甲○○為離去現場並欲阻止李
    泓霖、伍峻宏前靠，遂朝渠等方方向又開了一槍示警，子彈
    彈射後，而自韋正德右顳部向左顳部貫穿頭部，致韋正德因
    而倒地。旋由陳瑋成駕駛上開自小客搭載沈劉源及楊忠儒二
    人，黃永鴻騎乘上開機車搭載鍾銘傑，甲○○與丙○○二人
    則另行搭乘計程車以離去，而韋正德經其友人送醫急救後，
    仍於同日9時15分許，因中樞神經及呼吸性休克而不治死亡
    ，嗣經警循線查獲沈劉源、黃永鴻、陳瑋成、鍾銘傑、丙○
    ○，並於現場扣得口徑9mm之制式彈殼1顆、制式銅包衣彈頭
    1 顆及口徑7.62mm之制式彈殼2顆、制式銅包衣彈頭1顆、制
    式子彈1顆，另於96年7月28日凌晨0時許，在臺北縣汐止市
    ○○街14巷2弄4號11樓，為警緝獲甲○○，並扣得上開美國
    BRYCO ARMS廠製Jennings Nine型口徑9mm制式半自動手槍1
    支及口徑9mm之制式子彈10顆（其中4顆業經鑑驗試射）。
二、案經韋正德之母乙○○訴由臺北市政府警察局北投分局報請
    臺灣士林地方法院檢察署檢察官偵查起訴及追加起訴。
    理  由
壹、證據能力部分：
一、按被告以外之人於審判外之言詞或書面陳述，除有刑事訴訟
    法第159條之1至第159條之4所規定之情形外，不得作為證據
    ；又被告以外之人於審判外之陳述，雖不符同法第159條之1
    至第159條之4之規定，而經當事人於審判程序同意作為證據
    ，法院審酌該言詞陳述或書面陳述作成時之情況，認為適當
    者，亦得為證據；又當事人、代理人或辯護人於法院調查證
    據時，知有第159條第1項不得為證據之情形，而未於言詞辯
    論終結前聲明異議者，視為有前項之同意，刑事訴訟法第15
    9條第1項、第159條之1、第159條之2、第19條之3、第159條
    之4及第159條之5分別定有明文。查：同案被告沈劉源、黃
    永鴻、陳瑋成、鍾銘傑、丙○○、甲○○於警詢及偵查中所
    為之供述、證人李泓霖、伍峻宏、王琬心、賴啟文、賴逸菁
    分別於警詢及偵查中所為之證言、行動電話0000000000、
    0000000000號之通聯及監聽譯文及臺北市政府警察局北投分
    局查訪紀錄表，業經檢察官、被告等人及其等選任辯護人於
    本院審理中對該等證據之證據能力均未表示意見，自有證據
    能力。其餘各該被告以外之人所為審判外之陳述以及其他書
    面陳述，雖屬傳聞證據，惟當事人及辯護人於本院審判中均
    未表示意見而不爭執，且迄至言詞辯論終結前亦未再聲明異
    議，本院審酌上開證據資料製作時之情況，尚無違法不當之
    瑕疵，亦認為以之作為證據應屬適當，依刑事訴訟法第159
    條之5規定，認前揭證據資料均有證據能力。
二、通訊監察錄音之譯文，僅屬依據監聽錄音結果予以翻譯之文
    字，固具文書證據之外觀，但實際上仍應認監聽所得之錄音
    帶或光碟，始屬調查犯罪所得之證物；刑事訴訟法第 165條
    之1第2項所稱之證物，如其蒐證程序合法，並經合法調查，
    自具證據能力。因此檢察官如提出通訊監察錄音之譯文為其
    證據方法，實乃以其監聽所得之錄音帶或光碟，為調查犯罪
    所得之證物，法院本應依刑事訴訟法第165條之1所列之方法
    調查，以判斷該錄音帶或光碟是否與通訊監察錄音之譯文相
    符。而監聽錄音製作之譯文，雖通常為偵查犯罪機關單方面
    製作，然若被告或訴訟關係人對其真實性並無爭執，經法院
    於審判期日提示譯文供當事人辨認、表示意見並為辯論者，
    程序自屬適法，最高法院95年度臺上字第 295號及96年度臺
    上字第7147號判決意旨可資參照。查本件就共犯楊忠儒所使
    用之0000000000號及被告陳瑋成所使用之0000000000號行動
    電話所為之通訊監察，係由臺灣士林地方法院檢察署檢察官
    依通訊保障及監察法第 5條之規定職權核發通訊監察書而實
    施，此有卷附之通訊監察書影本在卷可稽；又通訊保障及監
    察法第5條第1項列舉得實施通訊監察之相關罪名，包含最輕
    本刑三年以上有期徒刑之罪，而刑法第271條第1項、槍砲彈
    藥刀械管制條例第7條第4項及組織犯罪防制條例第3條第1項
    之罪，均屬最輕本刑為三年以上有期徒刑之罪，且於實施電
    話監聽之情形，無法事先篩選何人將撥進或撥出電話，因係
    以尚未發生之談話為客體，期待通訊監察僅截取「本案」犯
    罪之談話內容，以目前之監聽技術，確有事前特定之困難性
    ，是以在通訊監察過程中，可能查知監聽對象計劃或預備犯
    他罪，或監聽對象已犯他罪之相關通話內容，此乃監聽之附
    帶作用，類此在合法監聽時，偶然發現之另案證據，是否得
    採為證據，我國通訊保障及監察法並無明文規定，惟正當法
    律程序原則，僅禁止使用違法取得之證據，並未禁止使用「
    另案」合法取得之證據，參酌刑事訴訟法第 152條規定「另
    案扣押」之物得為證據之法理，則監聽與搜索、扣押均屬國
    家機關對人民發動強制處分，於另案監聽之部分，雖法無明
    文規定，亦應有此一法理之適用，而難認其採證程序有何違
    法之情事；而本件警方依監聽錄音所製作之通訊監察譯文，
    經原審於審理中當庭播放以供被告沈劉源、黃永鴻、陳瑋成
    、鍾銘傑、丙○○、甲○○及其選任辯護人表示意見，並製
    作勘驗筆錄在卷，依照上開之說明，本案卷內相關依通訊監
    察所得之譯文即難認無證據能力。
貳、有罪部分：
一、訊據被告甲○○固不否認於前揭時地持有上開槍、彈及持槍
    射擊被害人韋正德致其死亡之事實；而被告丙○○就於前揭
    時地見被告甲○○持有槍、彈之事實亦不否認；然被告甲○
    ○矢口否認有何殺人犯行，辯稱：當日係因被害人韋正德趨
    前搶槍而誤傷，並無殺人之意云云；而被告丙○○亦矢口否
    認有何違反槍砲彈藥刀械管制條例犯行，辯稱：當日僅和被
    告甲○○一起回去，在馬路上等被告甲○○，並不知被告甲
    ○○要作什麼，被告甲○○只說要換衣服，要伊不用上去，
    伊亦未持槍云云。
二、惟經查：
（一）被告甲○○所涉違反槍砲彈藥刀械管制條例之犯罪事實，
      業據其於原審、及本院前審、本審審理時坦承不諱，並有
      高雄市政府警察局苓雅分局搜索扣押筆錄、扣押物品目錄
      表及查獲槍枝照片附卷可參，且有扣案之美國BRYCO ARMS
      廠製Jennings Nine型口徑9mm制式半自動手槍1支、口徑
      9mm之制式子彈10顆及口徑7.62mm之制式子彈1顆可資佐證
      。又扣案之上開子彈，經送內政部警政署刑事警察局鑑驗
      結果：(1)9顆（試射3顆），認均係口徑9mm之制式子彈，
      可擊發認具殺傷力，(2)1顆，認係口徑9mm之制式子彈，經
      試射可擊發，認具殺傷力，(3)1顆，認係口徑7.62mm之制
      式子彈，此有該局96年9月3日刑鑑字第0960120124號及96
      年1月8日刑鑑字第0950188735號槍彈鑑定書各一紙附卷（
      見9472號偵卷第69至72頁、原審鑑識卷第16至20頁）可稽
      ；而依上開96年9月3日之槍彈鑑定書所載，扣案之手槍1
      支（槍枝管制編號0000000000號），經送內政部警政署刑
      事警察局鑑驗之結果，認係美國BRYCO ARMS廠製Jennings
      Nine型口徑9mm制式半自動手槍，槍號為0000000號，槍管
      內具6條右旋來復線，經檢視其撞針斷裂，無法供擊發適
      用子彈使用，依現狀雖認不具殺傷力，然經以矽膠將槍機
      鑄模後，與本件案發現場扣得之口徑9mm之制式彈殼1顆比
      對結果，其彈底特徵紋痕相吻合，認係由該槍枝所擊發，
      亦有內政部警政署刑事警察局96年9月17日刑鑑字第
      0960122503號函附卷（見9472號偵卷第67頁）可參，足見
      扣案之上開手槍於95年12月6日案發時仍可發射子彈而具
      有殺傷力；至未扣案之中共製黑星手槍1支，係被告甲○
      ○持以填充子彈射擊被害人韋正德所用之物，業經其供明
      在卷，自屬可擊發子彈而具有殺傷力之物，足徵被告甲○
      ○此部分之自白與事實相符。
（二）被告甲○○及楊忠儒於前揭時地分別持槍射擊被害人韋正
      德致其死亡等情，業據被告甲○○及丙○○於偵查、原審
      本院本審中供明在卷，且經證人李泓霖及伍峻宏於偵審中
      證述在卷；而被害人韋正德因頭、胸及肢體遭槍擊致大腦
      、胸、肺貫創及血胸，造成中樞神經及呼吸性休克而死亡
      ，亦經臺灣士林地方法院檢察署檢察官督同法醫師相驗無
      訛，並製有相驗筆錄、臺灣士林地方法院檢察署法醫驗斷
      書及相驗屍體證明書、相驗會勘照片59幀在卷（見相驗卷
      第13至19、22、48、55至64、76至106頁）足憑，足見被
      害人韋正德確因槍擊行為而死亡無訛。又被害人韋正德經
      解剖後發現遭槍擊4處，計有：(1)由右顳部向左顳部貫穿
      之雙顳間頭部貫穿傷、(2)右手臂鷹嘴內後側至右手臂肱骨
      上臂之貫穿傷、(3)右大腿槍傷、(4)左大臂槍擊入口貫穿左
      肺並止於胸椎，此有法務部法醫研究所（95）醫鑑字第
      2335號鑑定書附卷（見相驗卷第108至117頁）可參；另法
      醫於解剖被害人韋正德時，分別自右大腿股骨頭外側及胸
      椎骨左後側處取出之彈頭，經送內政部警政署刑事警察局
      鑑驗之結果，分別為已擊發之口徑9mm之制式銅包衣彈頭
      及口徑7.62mm之制式銅包衣彈頭，復於現場扣得已擊發之
      口徑9mm之制式彈殼1顆及口徑7.62mm之制式彈殼2顆，亦
      有證物清單、上開96年1月8日之槍彈鑑定書可資參照（見
      原審鑑識卷第12、16至20頁）；上開法務部法醫研究所（
      95）醫鑑字第2335號鑑定書雖認被害人韋正德遭槍擊4槍
      云云，然依員警於現場所扣得之彈殼數僅係3顆，而其中2
      顆應是自被害人韋正德身體取出制式銅包衣彈頭所屬之彈
      殼，另一顆彈頭應係因射擊方位之故而無從查考而未扣案
      ，且前開法務部法醫研究所鑑定書亦載稱：「若死者有蹲
      下姿勢則右手之貫穿傷可再由右大腿進入而止於右大腿轉
      子股骨外側之可能，則研判可符合現場目擊死者遭受3槍
      射擊之可能性。」；是依現存卷證而論，被害人韋正德應
      僅係遭槍擊3槍無訛。
（三）又扣案之口徑9mm制式手槍並非被告甲○○當日所持用以
      擊發子彈之槍枝業經其供明在卷，是被告甲○○所持用之
      槍枝應係口徑7.62mm之制式手槍亦屬無訛；是被害人韋正
      德所受之雙顳間頭部貫穿傷及左大臂槍擊入口貫穿左肺並
      止於胸椎等傷勢，應係被告甲○○持上開口徑7.62mm之制
      式手槍擊發子彈所造成；而依卷附之法務部法醫研究所鑑
      定書所載內容，被害人韋正德所受之雙顳間頭部貫穿傷，
      係由右顳部向左顳部貫穿，且左右傷口均位於耳上10公分
      ，離足底均約174.5公分，觀諸被害人韋正德身高約179公
      分，而被告甲○○身高約為160公分，亦有卷附之被告甲
      ○○體位資料可資參照，足見上開頭部貫穿傷勢顯非近身
      拉扯槍枝誤擊所致；另依上開法務部法醫研究所鑑定書所
      示，被害人韋正德左大臂槍擊入口位於離足底約134公分
      處，由左側第2、3肋骨間向椎骨後端，略呈2點至4點鐘位
      置及方向，並貫穿左肺中葉，再參諸被告甲○○於原審96
      年10月3日準備程序中供稱：被害人韋正德於其擊發第2槍
      之際跌倒在地等語，足見此部分傷勢應係被害人韋正德呈
      蹲下姿勢之際所致；被害人韋正德身中3槍，其中2槍未貫
      穿子彈留存於右大腿股骨外側及胸椎，另1槍為頭部貫穿
      傷，未尋獲彈頭。除右大腿股骨頭外側槍傷，為楊宗儒所
      持9mm手槍擊發外，餘應均為甲○○所擊發。又被告甲○
      ○自始否認第1槍係對韋正德頭部射擊等語，況參諸人體
      頭部乃神經中樞，果被害人韋正德係頭部先中彈且貫穿，
      被害人韋正德即可能瞬間失去意識而倒地，能否於被告甲
      ○○開第2槍時維持蹲下及左手上舉左臂之勢，亦頗堪質
      疑。是於法應認被害人頭部之遭槍擊並非係出自被告甲○
      ○之第1槍而係第2槍無訛。
（四）再參諸證人李泓霖於警詢時陳稱：「我跟友人伍峻宏看到
      後，也欲查看韋正德傷勢，對方見狀向我們往地上開了一
      槍，不過並沒有打到我們。」等語（見15635號偵卷一第
      121頁）；證人李泓霖於原審審理中亦稱：「（當天開完
      三槍後，孔鏘（即指被告甲○○）及他同行的人有無對著
      你們開？）沒有，當時開完三槍後，韋正德已經倒地，我
      們本來要過去扶韋正德，後來孔鏘就拿槍指著我，往地下
      開一槍，沒有說什麼話。（孔鏘往地上開這一槍是否是開
      完後才跑離現場？）開完後才跑離現場。」（見原審重訴
      3卷二第311至312頁）；證人伍峻宏於原審審理陳稱：「
      持槍的矮個子的人（指被告甲○○）就用台語說「有膽，
      你們都來」，之後他就往下開一槍，有擊發，並打到我的
      牛仔褲褲管，這是第二槍，之後他們兩個人就掉頭就跑，
      我沒有追上去，我就趕快將韋正德扶起來，後來他們就沒
      有開槍了，我聽到兩槍。」等語（見原審重訴3卷二第294
      至295頁）；足見被告甲○○之第2槍係向地上擊發無訛，
      然因該槍嗣亦擊中證人伍峻宏之牛仔褲褲管，復又擊中被
      害人韋正德頭部，是於法應認被告甲○○此部分所辯其僅
      射擊2槍，其第2槍係向地上擊發後，該子彈因彈射始擊中
      被害人韋正德頭部等語至堪採信。
（五）如上述，雖被告甲○○第2槍係向地上擊發後，該子彈因
      彈射始擊中被害人韋正德頭部無訛。然被告甲○○自始即
      備槍前往，且持槍指向被害人韋正德，復亦開第1槍即擊
      中被害人韋正德之胸部身體重要部位，再參以被告甲○○
      自進入案發地點時起至發生槍擊後離去現場間，僅約為2
      分鐘，亦經原審當庭勘驗案發地點附近之監視錄影光碟，
      並製有勘驗筆錄在卷（見原審重訴3卷二第131至134頁）
      ；參以被告甲○○於原審審理中亦自承該槍原即未關保險
      ，其舉槍向被害人韋正德時即拉槍機開保險（意係因拉槍
      機而因槍枝之機械作用使保險裝置開啟之意）（見原審重
      訴3卷二第142至143頁）；是被告甲○○於極短時間內對
      被害人韋正德身體之上開部位分別擊槍數槍，顯見被告甲
      ○○於實施上開持槍加害行為之際殺意甚堅，確有戕害被
      害人韋正德生命之故意。
（六）被告丙○○雖以前詞置辯，然查被告丙○○於警詢時自陳
      ：「孔鏘（即指被告甲○○）要我向人借槍，我向綽號阿
      宏之男子借槍，阿宏只叫我等，結果沒拿槍借我，孔鏘認
      為我借不到槍就很生氣，...孔鏘就帶我坐計程車至他林
      森北路住處，...約一、二十分鐘孔鏘下樓，坐原計程車
      離開，...我們到666大廈對面，一下車就看到有人在等孔
      鏘，我跟孔鏘坐他們開來的轎車共五人至往北投方向一處
      加油站等人，...我坐後座中間，孔鏘坐在左後座，侏儒
      （楊忠儒）坐在右後座，...孔鏘從左腰際拿出一把銀色
      手槍，本來要交給我，後來又交給侏儒」等語（見15635
      號偵卷一第214至216頁）；被告丙○○於偵查中陳稱：「
      我看見甲○○有點難過，就約時間地點，後來甲○○在我
      家，問我能不能幫他調一、二支槍，我說幫他調看看，
      ...因為甲○○說要去人家地盤，總要有武器防身。...上
      車要往北投時，甲○○當時坐我左側，楊忠儒坐我右側，
      甲○○抽把給槍給我，問我這麼久沒有用，敢不敢開槍
      ...」等語（見15635號偵卷一第261至262頁）；即被告丙
      ○○於原審羈押訊問中亦自陳：「孔鏘叫我去幫他調槍，
      後來沒有調到，...因為孔鏘心情不好，他都沒有跟我講
      話，我知道他的外套有槍，只是沒有告訴我，他坐在中間
      他想要拿槍給我...」（見原審345號聲羈卷第4、5頁）；
      被告丙○○於原審審理中亦供陳：「...後來甲○○與他
      女友講了很久的電話，就約在北投，我不知約在北投何處
      ，他就跟我講說要我幫忙借兩隻槍，我就帶他去板橋文化
      路...，我就打電話給阿宏，...之後就看到楊忠儒及兩個
      年輕人，我們就上了一台車，我坐在後面的中間，...後
      來要出發時有遇到警察要臨檢，要臨檢時我才知道甲○○
      有帶槍，他有跟我講說他有帶槍，他有給我看，一把黑的
      ，一把白的，我看了一下，我有看到他拿其中一把給楊忠
      儒...槍不是我幫他借的，現場一共有兩把槍，是孔鏘及
      楊忠儒拿的，我在車上就有看到。」等語（見原審重訴3
      卷一第42、183頁）；被告甲○○於偵查中亦供稱：「...
      當時我很氣，我沒有說我自己有槍，所以請他（指被告丙
      ○○）幫我調，他調不出來，我說自己回永和永貞路與保
      平路租屋處去拿槍」等語（956號偵緝卷第36頁）。足證
      被告甲○○一開始尚未取得槍支時，確曾要求被告丙○○
      幫其調槍，而被告丙○○亦同意之，嗣被告丙○○亦陪同
      被告甲○○回家取槍，足見被告丙○○就持有槍、彈部分
      與被告甲○○自始即有犯意之聯絡及行為之分擔，要無疑
      義。
（七）綜上所述，被告甲○○、丙○○上開所辯，要屬事後卸責
      之詞，不足採信。本件事證明確，渠等犯行均堪認定，應
      予依法論科。
三、按槍砲彈藥刀械管制條例第4條所稱之槍砲、彈藥， 依同條
    例第5條之規定， 非經中央主管機關許可，不得製造、販賣
    、運輸、轉讓、出租、出借、持有、寄藏或陳列；又槍砲彈
    藥刀械管制條例第4條第1項第2款之「彈藥」， 係指前款各
    式槍砲所使用之砲彈、子彈及其他具有殺傷力或破壞性之各
    類炸彈、爆裂物。本件扣案之槍枝，既經鑑定研判係美國
    BRYCO ARMS廠製Jennings Nine型口徑9mm制式半自動手槍，
    而未扣案之可發射口徑7.62mm制式子彈之手槍，係中共製黑
    星手槍，業經被告甲○○供明在卷，應均屬槍砲彈藥刀械管
    制條例第4條第1項第1款及第7條所規定之「手槍」，是被告
    甲○○及丙○○所持有之前開槍、彈，自屬槍砲彈藥刀械管
    制條例第4條第1項第1款所稱之手槍及第2款所稱之彈藥。核
    被告甲○○所為，係犯槍砲彈藥刀械管制條例第7條第4項之
    未經許可持有手槍罪、同條例第12條第4項之未經許可持有
    子彈罪及刑法第271條第1項之殺人罪。核被告丙○○所為，
    係犯槍砲彈藥刀械管制條例第7條第4項之未經許可持有手槍
    罪、同條例第12條第4項之未經許可持有子彈罪。又被告甲
    ○○、丙○○以一行為同時持有具殺傷力之制式手槍2支及
    制式子彈19顆，因分別僅侵害一法益而屬單純一罪，自應各
    僅論以一持有手槍及子彈罪；又其等以一行為同時持有上開
    槍、彈，係以一行為觸犯數構成要件不同之罪名，為想像競
    合犯，依刑法第55條之規定，應從一重之未經許可持有手槍
    罪論處。而被告甲○○、丙○○及楊忠儒間就上開違反槍砲
    彈藥刀械管制條例犯行，被告甲○○、楊忠儒間就上開殺人
    犯行，彼等間分別有犯意聯絡及行為分擔，各均為共同正犯
    。又被告甲○○就上開未經許可持有手槍及殺人犯行，犯意
    各別，罪名互異，應予分論併罰。又被告丙○○曾於94年間
    因妨害自由案件，經臺灣士林地方法院以94年度簡字第268
    號判決判處有期徒刑6月確定，迄於95年7月25日執行完畢，
    此有本院被告前案紀錄表一份在卷可稽，其前曾受有期徒刑
    之執行完畢，於五年以內故意再犯本件最重本刑為有期徒刑
    以上之罪，為累犯，應依刑法第47條第1項之規定，加重其
    刑。
參、無罪部分：
一、公訴意旨另略以：被告丙○○就上開被告甲○○等人槍殺被
    害人韋正德犯行，被告丙○○與甲○○等人間有犯意之聯絡
    及行為之分擔，因認被告丙○○亦涉共犯刑法第271條第1項
    之殺人罪嫌云云。
二、按犯罪事實應依證據認定之，無證據不得推定其犯罪事實；
    又不能證明被告犯罪者，應諭知無罪之判決，刑事訟訴法第
    154條第2項、第301條第1項分別定有明文。次按刑事訴訟法
    上所謂定犯罪事實之證據，係指足以認定被告確有犯罪行為
    之積極證據而言，該項證據自須適合於被告犯罪事實之認定
    ，始得作為斷罪之資料，而認定不利於被告之事實，須依積
    極證據，苟積極證據不足為不利於被告事實之認定時，即應
    為有利於被告之認定，更不必有何有利之證據，最高法院29
    年上字第3105號、30年上字第816號分別著有判例可資參照
    。
三、訊據被告丙○○堅決否認有何共同與被告甲○○殺害被害人
    韋正德之犯行，辯稱：我沒有在命案現場，我看他們都跑了
    ，我才跟著跑，我跟對方無冤無仇，不會這檥做等語。
四、公訴人認被告丙○○涉有共同殺人罪嫌無非係以被告丙○○
    、同案被告陳瑋成、沈劉源、黃永鴻、鍾銘傑於警詢時及檢
    察官偵查中之供述、臺北市○○區○○街81號監視錄影機之
    光碟片及翻拍照片、楊忠儒所使用行動電話0000000000號及
    被告陳瑋成所使用行動電話0000000000號2線行動電話之電
    話通聯及監聽譯文、被害人韋正德死亡之相驗屍體證明書、
    驗斷書、勘驗筆錄、照片及法務部法醫研究所(95)醫鑑字第
    2335號鑑定書各1份、現場勘察照片8張、證人李泓霖、伍峻
    宏二人於警詢時及偵查中之證述、臺北市政府警察局刑事鑑
    識中心刑鑑字第0950188735號鑑定書為其主要論據。
五、惟經查：
（一）上述檢察官所舉提之證據，於法僅足供被告丙○○確曾與
      被告甲○○於上開時、地，由被告甲○○及楊忠儒二人持
      槍向被害人韋正德槍擊，致被害人韋正德死亡之證明。惟
      本案此部分之關鍵厥為被告丙○○就被告甲○○持槍槍擊
      被害人韋正德致被害人韋正德死亡之事實，有無犯意之聯
      絡或行為之分擔，關乎此，上開檢察官所舉提之證據均非
      適合之證明。合先敘明。
（二）亦同至本案命案現場之證人沈劉源於警詢時陳稱：「（在
      案發前或路途中，你是否就知道要前往槍殺韋正德？）不
      知道，（在案發前是否共同決議要槍殺韋正德？）是孔鏘
      自己的事，我們不知道」等語（見15635號偵卷一第17頁
      ）。證人沈劉源於偵查中亦陳稱：「（在車上有無說要去
      做何事？）只要去北投，孔鏘有跟楊忠儒說他有跟人吵架
      ，（到了加油站有無討論做何事？）沒有，就直接出發了
      。」等語（見15635號偵卷一第200頁）。證人沈劉源於原
      審審理中亦陳稱：「...只有說要跟人家有爭執，沒有要
      做什麼。...出發前我不知道要做什麼」等語（見原審重
      訴3卷一第29、194頁）。
（三）亦同至本案命案現場之證人黃永鴻於警詢時陳稱：「侏儒
      打電話給我說要跟人打架，...侏儒交代我到現場就負責
      跟人打架，（你們在槍殺前是否有計畫或討論？如何計畫
      、討論？由何人規劃？）都沒有事先計畫、討論，侏儒叫
      我去我就去了...（在案發前是否共同決議要槍殺韋正德
      ？）我不知道，我知道要和人打架，（到現場前是否有共
      同決議要槍殺韋正德？）沒有人告訴我要槍殺韋正德」等
      語（見15635號偵卷一第53至56頁）；證人黃永鴻於偵查
      中亦陳稱：「侏儒打電話給我，他說要去打架」等語（見
      15635號偵卷一第195頁）；證人黃永鴻於原審羈押訊問時
      亦陳稱：「楊忠儒說要去跟人打架，叫我去承德路百齡橋
      下的加油站等，要我去幫忙打人，（有無說為何事？）沒
      有，我也不知道要和什麼人打，（有無說要帶武器？）沒
      有」等語（見原審聲羈340號卷第12頁）；證人黃永鴻於
      原審審理中亦陳稱：「因為楊宗儒打電話給我打不通，鍾
      銘傑要我打電話給楊忠儒，他說孔鏘要跟人打架，要我及
      鍾銘傑兩人一起到百齡橋加油站找他，但沒有說去那邊做
      什麼，我電話接完後，我打電話叫鍾銘傑騎機車來我家載
      我，我在電話中只有跟鍾銘傑講要他來載我，沒有說要去
      做什麼，鍾銘傑到我家載我時，我告訴鍾銘傑孔鏘要跟人
      家打架，但沒有說要怎麼打，因為我不知道什麼事情，後
      來我們去到加油站，到加油站我看到楊宗儒，楊忠儒下車
      看到我，跟我說要我跟著他們車子走，之後就沒有再講什
      麼，後來我們就跟著車子走，...我不知道他們要殺人，
      也不知道他們要做什麼，...」等語（見原審重訴3卷一第
      33 、117、186頁，卷二第85、290頁）。
（四）亦同至本案命案現場之證人陳瑋成於警詢時陳稱：「（你
      們在槍殺前是否有事先計畫或討論？）我們是要來挺甲○
      ○和對方談判男女感情糾紛，槍殺韋正德是臨時起意，沒
      有事先計畫或討論。」等語（見15635號偵卷一第90頁）
      ；證人陳瑋成於偵查中亦陳稱：「（到場之前有無討論如
      何和人輸贏？）沒有，我只聽說是感情糾紛。」等語（見
      原審340號聲羈卷第5頁）；證人陳瑋成於原審審理中陳稱
      ：「...當時他（指楊忠儒）說要去北投，要講事情，但
      沒有說要去做何事，」等語（見原審卷一第36頁）。
（五）亦同至本案命案現場之證人鍾銘傑於警詢時陳稱：「96年
      12月6日早上約6、7點殺狗（指楊忠儒）打電話給我，跟
      我說孔鏘要跟人家打架，叫我馬上聯絡黃永鴻一同前往，
      ...（到加油站後何人與你交談？交代何事？）殺狗叫我
      們跟他們車子後面走，並沒有吩咐何事」等語（見15635
      號偵卷二第54至55頁）；證人鍾銘傑於偵查中亦陳稱：「
      ...是會參與鬥毆，但沒有人交代。」等語（見15635號偵
      卷二第84頁）；證人鍾銘傑於原審審理中亦陳稱：「楊忠
      儒叫我去沒有說要做什麼，只說孔鏘跟別吵架，...是黃
      永鴻要我去我就去了，我不知道去現場做什麼。...楊忠
      儒打電話給我叫我打給黃永鴻，要黃永鴻打電話與楊忠儒
      聯絡，楊忠儒跟我說孔鏘跟人家吵架，後來黃永鴻打電話
      與楊忠儒聯絡之後有再打電話給我叫我去他樓下，黃永鴻
      騎機車載我到重慶北路的加油站，我就看到他們五個人，
      都沒有說要做什麼，叫我們車子跟著他們後面走。...」
      等語（見原審重訴3卷一第190頁、卷二第85頁）。
（六）被告甲○○於偵查時亦陳稱：「（在車上有無將槍交給其
      他車內的人？）有，交給楊忠儒1把，就是被查扣那支，
      我跟他說防身，因為對方是北投的北聯幫，所以我們帶槍
      防身，因為他找我們去輸贏。...（為何拿槍給他？）防
      身用，他說要幫我的。...」等語（見956號偵緝卷第37、
      55頁）；被告甲○○於原審審理中亦陳稱：「給他（指楊
      忠儒）槍是要先防身的，...槍是發生事情前2、3年買的
      ，我當天帶著是要防身用的，...」（見原審重訴19卷第
      11至12頁）。
（七）證人即被害人韋正德之友人李泓霖、伍峻宏分別於警詢、
      偵查時均陳稱：僅看到2人走向韋正德...其中一人自稱孔
      鏘（即被告甲○○），...隨後即發生槍擊，...槍擊後另
      一人（應係楊忠儒）先跑，孔鏘是最後走的等情明確。（
      見相驗卷第18頁、15635號偵卷一第121、130頁、原審重
      訴3卷二第294、300、303、310頁）。然經原審勘驗現場
      錄影光碟，被告丙○○係奔跑於被告甲○○之後等情（見
      原審重訴3卷二第133頁）。
（八）由上引證人陳瑋成、沈劉源、黃永鴻、鍾銘傑、被告甲○
      ○等人分別於警詢、偵查、原審審理中之供述，足見本案
      之發生，純係因被告甲○○個人之感情糾紛而起，除被告
      甲○○外，其他人均與該等糾紛無涉，也根本不認識被害
      人韋正德，與被害人韋正德更無仇隙，當無取被害人韋正
      德性命之必要；被告甲○○至事發處與人輸贏（按原係台
      語，有多重涵意，例如一較高下、談判等均屬之）前，固
      曾糾集多人前往，惟於前往前均未向其他人表示，去到現
      場要如何輸贏，更無事先謀議或計畫，遑論共謀殺害被害
      人韋正德；本件純係被告甲○○個人臨時起意而為；且至
      現場之人中，除被告甲○○、楊忠儒2人有持槍外，其他
      人，包括被告丙○○，均未持有任何器械；即由證人即被
      害人韋正德之友人李泓霖、伍峻宏之證述，甚亦可推論被
      告丙○○事發前、事發時均未曾走向被害人韋正德，要無
      疑義。是由上述證據足徵被告丙○○，上述否認與被告甲
      ○○有何殺人犯意之聯絡或行為之分擔，應非子虛，而可
      採信。
六、此外復查無其他積極證據足資證明被告丙○○有何與被告甲
    ○○共犯殺人犯行，是不能證明被告丙○○此部分犯罪，爰
    應為其此部分無罪之諭知。
肆、對原審判決之評價：
一、被告甲○○、丙○○二人被訴違反槍砲彈藥刀械管制條例部
    分：
    原審認被告甲○○、丙○○就槍砲彈藥刀械管制條例第
    7 條第4項之未經許可持有手槍罪、同條例第12條第4項之未
    經許可持有子彈罪部分，事證明確，因之適用槍砲彈藥刀械
    管制條例第7條第4項、第12條第4項，刑第11條前段、第28
    條、第47條第1項、第55條、第42條第3項前段、第37條第1
    項、第38條第1項第1款、第2款等規定，並審酌槍砲、彈藥
    均屬高度危險之物品，非經主管機關許可不得擅自持有，以
    維社會大眾安全，被告甲○○、丙○○未經許可持有槍彈，
    嚴重危害社會安全，影響社會治安，渠等之品行、犯罪之動
    機、目的、手段、生活狀況、智識程度、所生損害及分工程
    度等一切情狀，分別量處被告丙○○有期徒刑5年6月，併科
    罰金新臺幣100,000元，罰金如易服勞役以新臺幣1000元折
    算1日；被告甲○○有期徒刑6年，併科罰金新臺幣200,000
    元，罰金如易服勞役以新臺幣1000元折算1日。經核原審此
    部分認事用法並無不合，量刑亦屬適當。檢察官上訴意旨指
    摘原審判決就被告丙○○、甲○○2人此部分量刑均顯屬過
    輕云云；被告丙○○、甲○○2人上訴意旨或否認犯罪，或
    以原審量刑過重云云；本院認均無理由，應均予駁回。
二、就被告甲○○、丙○○二人被訴共同殺人部分：
    原審認被告甲○○殺人部分事證明確，而予論科，固非無見
    。惟查被告甲○○本案殺人係臨時起意而為，並未與被告丙
    ○○共同為之，被告丙○○並未涉犯此部分共同殺人犯行，
    業如上述；原審就此部分，就全部卷證未詳予相互勾稽，遽
    為被告甲○○殺人部分亦係與被告丙○○共犯之認定，顯有
    未洽。被告甲○○上訴意旨仍執前詞否認有殺人之故意、原
    審量刑過重云云，雖無可採；然被告丙○○上訴意旨否認有
    共同殺人，以此指摘原判決，求予撤銷改判，為有理由，且
    原判決此部分既有上述可議，即屬無可維持，應由本院將原
    判決殺人部分撤銷。爰審酌被告甲○○與被害人韋正德並無
    怨隙，僅因感情糾紛，即以上開手段剝奪被害人之生命，其
    行為惡性甚鉅，嚴重危害社會安全，影響社會治安，復於犯
    後猶狡詞卸責，及渠之品行、犯罪之動機、目的、手段、生
    活狀況、智識程度、所生損害及分工程度等一切情狀，量處
    被告甲○○如文第2所示之刑。並與被告甲○○上訴駁回部
    分定其應執行之刑。以示懲儆。
伍、沒收部分：
    扣案之口徑9mm之制式子彈10顆，其中4顆經試射之結果，雖
    經擊發而認具殺傷力，且為供犯殺人罪所用之物，然因均於
    鑑驗過程中擊發，而失其違禁物之性質，是僅就鑑驗所餘之
    口徑9mm之制式子彈6顆，爰依刑法第38條第1項第1款之規定
    併於被告等所涉違反槍砲彈藥刀械管制條例，及被告甲○○
    殺人罪之項下宣告沒收之；另扣案之口徑7.62mm之制式子彈
    1顆，係屬違禁物，且為供被告甲○○犯殺人罪所用之物，
    應依刑法第38條第1項第1款之規定於所涉違反槍砲彈藥刀械
    管制條例及被告甲○○殺人罪之主文項下宣告沒收之。又扣
    案之美國BRYCO ARMS廠製Jennings Nine型口徑9mm制式半自
    動手槍1支（槍枝管制編號0000000000號），依現狀認不具
    殺傷力，已如前述，自非屬違禁物，然係供被告甲○○犯殺
    人罪所用之物，且為被告甲○○所有，爰依刑法第38條第1
    項第2款之規定於被告甲○○殺人罪之主文項下宣告沒收之
    。至扣案之口徑9mm之制式彈殼1顆、制式銅包衣彈頭1顆及
    口徑7.62mm之制式彈殼2顆、制式銅包衣彈頭1顆，均係被告
    甲○○與楊忠儒共同擊發所餘之物，已不具子彈之外型及功
    能，均不具殺傷力，而失其違禁物之性質，爰均不另為沒收
    之諭知；另未扣案之可發射口徑7.62mm制式子彈之中共製黑
    星手槍1支及口徑7.62mm之制式子彈5顆，雖該手槍可擊發子
    彈而具殺傷力，且均為供犯殺人罪所用之物，然均已丟棄滅
    失，亦經被告甲○○供明在卷，爰不另為沒收之宣告。
據上論斷，應依刑事訴訟法第368條、第369條第1項前段、第364
條、第299條第1項前段、第301條第1項前段，刑法第28條、第
271條第1項、第51條第4款、第5款、第42條第3項前段、第37條
第1項、第38條第1項第1款、第2款，判決如主文。
本案經檢察官郭棋湧到庭執行職務。
中    華    民    國    99    年    4     月    29    日
                  刑事第二十庭審判長法  官  楊貴雄
                                    法  官  周明鴻
                                    法  官  林銓正
以上正本證明與原本無異。
如不服本判決，應於收受送達後10日內向本院提出上訴書狀，其
未敘述上訴之理由者並得於提起上訴後10日內向本院補提理由書
（均須按他造當事人之人數附繕本）「切勿逕送上級法院」。
                                    書記官  張淨卿
中    華    民    國    99    年    5     月    5     日
附錄：本案論罪科刑法條全文
中華民國刑法第271條
（普通殺人罪）
殺人者，處死刑、無期徒刑或 10 年以上有期徒刑。
前項之未遂犯罰之。
預備犯第 1 項之罪者，處 2 年以下有期徒刑。
槍砲彈藥刀械管制條例第7條
未經許可，製造、販賣或運輸火砲、肩射武器、機關槍、衝鋒槍
、卡柄槍、自動步槍、普通步槍、馬槍、手槍或各類砲彈、炸彈
、爆裂物者，處死刑、無期徒刑或 7 年以上有期徒刑；處徒刑
者，併科新臺幣 3 千萬元以下罰金。
未經許可，轉讓、出租或出借前項所列槍砲、彈藥者，處無期徒
刑或 5 年以上有期徒刑，併科新臺幣 1 千萬元以下罰金。
意圖供自己或他人犯罪之用，而犯前二項之罪者，處死刑或無期
徒刑；處徒刑者，併科新臺幣 5 千萬元以下罰金。
未經許可，持有、寄藏或意圖販賣而陳列第 1 項所列槍砲、彈
藥者，處 5 年以上有期徒刑，併科新臺幣 1 千萬元以下罰金。
意圖供自己或他人犯罪之用，以強盜、搶奪、竊盜或其他非法方
法，持有依法執行公務之人所持有之第 1 項所列槍砲、彈藥者
，得加重其刑至二分之一。
第 1 項至第 3 項之未遂犯罰之。
槍砲彈藥刀械管制條例第12條
未經許可，製造、販賣或運輸子彈者，處 1 年以上 7 年以下有
期徒刑，併科新台幣 500 萬元以下罰金。
未經許可，轉讓、出租或出借子彈者，處 6 月以上 5 年以下有
期徒刑，併科新台幣 300 萬元以下罰金。
意圖供自己或他人犯罪之用，而犯前二項之罪者，處 3 年以上
10 年以下有期徒刑，併科新台幣 700 萬元以下罰金。
未經許可，持有、寄藏或意圖販賣而陳列子彈者，處 5 年以下
有期徒刑，併科新台幣 300 萬元以下罰金。
第 1 項至第 3 項之未遂犯罰之。

司法院資訊處製作；財團法人民間司法改革基金會備份。
